【裁判字號】    89,基簡,176
【裁判日期】    891027
【裁判案由】    請求返還房屋等
【裁判全文】
臺灣基隆地方法院宣示判決筆錄  八十九年度基簡字第一七六號
    原      告  基隆市立醫院
    法定代理人  乙○○
    訴訟代理人  丁○○
    被      告  丙○○
    代  理  人  甲○○
    複 代 理人  郭思堯
右當事人間八十九年度基簡字第一七六號請求返還房屋等事件於中華民國八十九年十
月二十七日下午四時零分在本院民事第九法庭公開宣示判決，出席職員如左：
                法      官  蔡  岱  霖
                法院書記官  范  育  誠
                通      譯  劉  春  生
進行事件點呼後
朗讀案由兩造均未到
法官朗讀主文宣示判決，並諭知將判決主文、所裁判之訴訟標的及其理由要領，記載
於後：
    主    文
被告應將坐落基隆市○○區○○段六二八地號如附圖Ａ、Ｂ、Ｃ部分所示土地上，門
牌號碼基隆市○○區○○路二八二之十一號，面積七十七平方公尺之房屋壹間，騰空
遷讓返還原告，其履行期間為捌個月。
被告應給付原告自民國八十八年四月二十日起，至遷讓返還原告前項房屋之日止，按
月以新台幣貳佰陸拾柒元計算之損害金。
訴訟費用由被告負擔。
    事實及理由要領
甲、兩造聲明及陳述要旨：
一、原告部分：原告主張被告原任職原告醫院擔任祕書一職，配住原告所有之坐落基
    隆市○○區○○段六二八地號土地上門牌號碼基隆市○○區○○路二八二之十一
    號之房屋一間作宿舍使用，嗣被告於七十五年七月一日自原告醫院離職，調任基
    隆市政府環境保護局，並於八十年四月一日退休，依行政院發布之「事務管理規
    則」第二百四十九條第一項第三款後段「借用人調職、離職及退休，應在三個月
    內遷出」之規定，被告自應依上開規定遷讓系爭房屋，被告經多次催告返還房屋
    ，均置若罔聞，爰依借用物返還請求權及民法第七百六十七條規定，請求返還系
    爭房屋。又被告經原告多次催告仍未遷讓，復於八十八年四月二十日以存證信函
    通知原告要求續住，足見原告之催告業已送達，爰併自是日起算，至被告遷讓返
    還系爭房屋之日止，請求被告按月給付相當於租金之損害金新台幣（下同）二百
    六十七元。
二、被告部分：被告不爭執其原任職原告醫院配住系爭房屋供作宿舍並占有使用至今
    之事實，惟抗辯：
    (一)本件係公務員與原服務機關之公法爭訟，此由「配住」之用語可見，故被告占
      用系爭房屋之法律基礎乃公務員之特別法律關係，顯非私法上「借貸」之法律
      關係，普通法院應無審判權。
    (二)原告並非公法人組織，無權利能力，欠缺當事人能力。
    (三)系爭房屋係未辦保存登記之不動產，原告並非系爭房屋之所有權人或與所有權
      人有同一權源之人，原告自不得本於民法第七百六十七條請求被告返還房屋。
    (四)被告係基於公務員之身分，於七十二年四月二十九日事務管理規則修正前即配
      住系爭房屋，依該規則為有權續住之人員，原告請求返還系爭房屋自無理由。
    (五)原告並非公法人，無權利能力，系爭房屋之所有權人應係「基隆市」此一行政
      主體，被告係自基隆市環境保護局退休，實質上乃自「基隆市」此一服務機關
      退休，依行政院六十二年二月十九日台六二人政肆字第三○八五號函稱「公務
      人員退休後，准予暫時續住之宿舍，應以產權屬退休時服務機關所有，經配住
      者為限」，被告即符合上開函釋之要件，原告之請求並無理由。
乙、理由要領：
一、按訴訟事件是否屬普通法院之審判權限，應以原告起訴主張為訴訟標的之法律關
    係，是否私法上爭執為斷（最高法院八十五年度台抗字第一九號同此意旨可資參
    照）。本件原告起訴主張之訴訟標的為民法第四百七十條第一項之借用物返還請
    求權及同法第七百六十七條之所有物返還請求權之法律關係，既係依私法上請求
    權起訴，普通法院自有審判權。又按市有財產撥給各市轄機關使用，名義上雖仍
    為市有，實際上即為使用機關行使所有人之權利，該使用機關應得起訴行使所有
    人之權利；又政府機關之分支機關，就業務範圍內之事項涉訟，亦有當事人能力
    ，最高法院五十一年台上字第二七七二號判例可資參照，本件爭執之被告占用之
    坐落基隆市○○區○○段六二八地號土地上門牌號碼基隆市○○區○○路二八二
    之十一號之房屋一間（以下簡稱系爭房屋），係以原告為使用保管單位，有土地
    登記簿謄本一份、公有房地清查表、基隆市政府市屬機關學校不動產記錄卡、財
    產分類明細帳影本各一份為證，系爭未辦保存登記房屋之所有權係屬於基隆市，
    原告就系爭房屋係管理機關之地位，應堪認定，則原告就管領之房舍起訴請求返
    還，應認其為實際上之管領人，其就該房屋行使所有人之物上請求權，亦應認有
    當事人能力，先行敘明。
二、原告起訴主張被告原任職原告醫院擔任祕書一職，配住系爭房屋一間作宿舍使用
    並繼續占有使用至今，嗣被告於七十五年七月一日自原告醫院離職，於八十年四
    月一日自服務單位基隆市政府環境保護局退休之事實，為被告所不爭執，復經本
    院勘驗屬實，並有基隆市信義地政事務所繪製之複丈成果圖一份在卷可稽，應堪
    信為真實。
三、按借用人應於契約所定期限屆滿時，返還借用物，未定期限者，應於依借貸之目
    的使用完畢時返還之。但經過相當時期，可推定借用人已使用完畢者，貸與人亦
    得為返還之請求。借貸未定期限，亦不能依借貸之目的，而定其期限者，貸與人
    得隨時請求返還借用物，民法第四百七十條第一項、第二項定有明文。又按公務
    員與所屬行政機關之法律關係，於公務員之基礎關係事項如身分、職位、職等、
    俸給等事項，固僅得由公行政主體始得授予之，而當屬公法之法律關係，然非謂
    於其他經營關係甚或照護關係之事項，亦均一概不得行私法上之法律行為而發生
    私法上之法律關係；公務員因任職關係獲配住宿舍者，所稱「配住」固有指定交
    付無償使用之意，惟依其使用關係為雙方合意，由宿舍管理機關本於其私法上管
    理使用權人之地位，提供員工無償使用，自屬私法上使用借貸關係之性質，縱於
    獲配住宿舍時，經扣回房租津貼者，亦並非使用房屋之對價，亦不因之成為租賃
    （最高法院八十八年度台上字第八六五號判決參照）。而上開配住宿舍之使用借
    貸關係，依其使用目的，應認係於離職時其使用借貸之目的業已完畢，而當然消
    滅，貸與人自得訴請返還房屋，且使用借貸關係既消滅，借用人繼續占用借用物
    即屬無權占有，則所有權人自亦得本於物上請求權請求返還其物。
四、本件被告原因係任職於原告醫院擔任秘書之職而獲配住宿舍，並已離職，此為被
    告所不爭執，則依前所述，原告以其使用借貸關係已消滅，不得繼續占用而請求
    返還，自非無據。至被告主張其係於七十二年四月二十九日事務管理規則修正前
    即配住系爭房屋，依該規則為有權續住之人員云云，經查：被告於七十五年七月
    一日始自原告醫院離職，調任基隆市公車處服務，並於八十年四月一日自最後服
    務單位基隆市政府環境保護局退休，是縱依被告自原告醫院離職時之「事務管理
    規則」之借用宿舍有關規定，宿舍借用期間，以借用人任職各該機關期間為限，
    借用人調職時，應依規定期限遷出；但在相隸屬機關及其相互間調任，因業務需
    要，經新任職機關協商原任職機關，訂立契約或書立借據相互借用者，不在此限
    ；借用人調職、離職及退休時，應在三個月內遷出，上開規則第二百四十九條第
    二項、第三項前段已定有明文，被告亦無從據以續住而對抗原告之返還請求權，
    被告上開抗辯，尚非可採。
五、次按無法律上之原因而受利益，致他人受損害者，應返還其利益，雖有法律上之
    原因，而其後已不存在者，亦同；不當得利之受領人，依其利益之性質或其他情
    形不能返還者，應償還其價額；不當得利之受領人於受領時，知無法律上之原因
    或其後知之者，應將受領時所得之利益，或知無法律上之原因時所現存之利益，
    附加利息，一併償還，如有損害，並應賠償；民法第四百五十五條前段、第一百
    七十九條、第一百八十一條但書、第一百八十二條第二項分別定有明文。如上所
    述，系爭房屋使用借貸契約既依其使用目的，於被告離職時其使用借貸之目的業
    已完畢，而當然消滅，借用人即被告復於八十八年四月二十日以信函通知原告要
    求續住，堪認被告自其時起已明知無法律上之原因而占有使用房屋，是則，原告
    依不當得利之法律關係請求被告返還嗣後已無法律上原因而受使用系爭房屋之利
    益即相當租金之價額（如後附計算式），請求被告給付自八十八年四月二十日起
    至交還系爭房屋之日止，按月給付原告二百六十七元之損害金，為有理由。
    ▲計算式如下（按城巿地方房屋之租金，以不超過土地及其建築物申報總價年息
      百分之十為限，土地法第九十七條第一項定有明文，系爭房屋坐落土地申報地
      價每平方公尺六千七百元，系爭房屋評定現值為十二萬四千六百元，被告占有
      使用面積為七十七平方公尺，依其使用現況，本院認以土地及其建築物申報總
      價年息百分之十為相當）：
        〔一二四六○○＋（六七○○＊七七）〕＊一○％／十二＝五三三八
六、從而，原告依借用物返還請求權及所有物返還請求權，請求被告遷讓返還系爭房
    屋，併自八十八年四月二十日起至被告遷讓返還系爭房屋之日止，按月給付相當
    於租金之損害金二百六十七元，為有理由，應予准許。又系爭房屋為被告所現住
    ，其年歲已高，遷移須費時日，而原告就系爭房屋非有現時使用之急迫性，按權
    利之行使，不得以損害他人為主要目的，行使權利履行義務，應依誠實及信用方
    法，為民法第一百四十八條所明定，原告行使所有人物上請求權應受上開規定之
    合理限制，本院審酌其情事，認應予酌定被告之履行期間，其期間以八個月為適
    當。
七、本件事證已明，兩造其餘攻擊防禦方法於判決結果並無影響，不予一一論列，附
    此敘明。
中      華      民      國    八十九    年      十      月    二十七    日
~B臺灣基隆地方法院基隆簡易庭
~B        法院書記官  范育誠
~B        法      官  蔡岱霖
右正本證明與原本無異。
本筆錄正本之送達，與判決正本之送達，有同一效力。
對於本件判決如有不服，應於收受送達後二十日內向本院提出上訴書狀，上訴於本院
合議庭，並按他造當事人之人數附具繕本。
中      華      民      國    八十九    年     十一     月      二      日
~B        法院書記官  范育誠


司法院資訊處製作；財團法人民間司法改革基金會備份。
